【裁判字號】    90,台上,31
【裁判日期】    900104
【裁判案由】    偽造文書
【裁判全文】
最高法院刑事判決                                    九十年度台上字第三一號
    上  訴  人  甲○○
    選任辯護人  徐方齡律師
右上訴人因偽造文書案件，不服台灣高等法院中華民國八十七年十月二日第二審判決
（八十七年度上訴字第二○九九號，起訴案號：台灣板橋地方法院檢察署八十五年度
偵字第二一七○一號），提起上訴，本院判決如左：
    主  文
原判決撤銷，發回台灣高等法院。
    理  由
本件原判決認定上訴人甲○○與其員工馮懷萍，明知告訴人許明德並未在場且未同意
擔任以馮懷萍及許朝恩名義，向華南商業銀行股份有限公司（以下稱華南銀行）借款
之連帶保證人，二人竟基於共同之犯意，於民國八十三年十二月二十二日，在華南銀
行永和分行福和辦事處，由馮懷萍依上訴人之指示書寫如原判決附表所示之三張借據
，在其上偽簽連帶保證人告訴人名義之署押交與上訴人，上訴人則盜用告訴人前所交
付作為其他用途使用之印章，盜蓋於前開三張借據上並持以行使，交付華南銀行永和
分行福和辦事處，用以延長上訴人之前用盧文祥、許朝恩名義借款之期限，足以生損
害於告訴人。嗣於八十四年十二月間，因上訴人未按期繳交上開借款之利息，致告訴
人所有之不動產遭華南銀行查封，始發現上情等情。因而維持第一審論處上訴人共同
行使偽造私文書，足以生損害於他人罪刑之判決，駁回上訴人在第二審之上訴，固非
無見。
惟查：(一)、有罪判決書，對於被告有利之證據不採納者，應說明其理由，為刑事訴訟
法第三百十條第二款所明定，故有罪判決書對於被告有利之證據，如不加以採納，必
須說明其不予採納之理由，否則即難謂無判決不備理由之違法。上訴人一再辯稱：伊
未保管或盜用告訴人之印章，本件借據上告訴人印文之印章係告訴人自己持有中，此
由告訴人於與本件發生時間相近之八十三年十月五日，在與案外人許鉎輝等人簽訂協
議書時，仍持與本件借據上相同之印章在上蓋用，即至為顯然等語，並提出告訴人與
許鉎輝之協議書一件為證（八十五年度偵字第二一七○一號卷第八十頁、第一審卷第
十八至十九頁、第六十四頁、原審卷第三十頁）。上情與告訴人不利上訴人之指述是
否屬實攸關，原審對上訴人上開有利之辯解及證據，未詳加調查釐清究明真相，於判
決中亦未說明不予採信之理由，率為判決，尚嫌速斷，難昭折服。(二)、犯罪事實應依
證據認定之，無證據不得推定其犯罪事實，刑事訴訟法第一百五十四條定有明文。且
認定事實所憑之證據，須實際存在，就該案卷宗不難考見者，始克當之。倘判決書內
所記載之證據，與卷宗內筆錄或文件之內容不相適合，則其判決之根據，實際上並不
存在，自屬採證違法。(1)、原判決事實欄記載：上訴人與馮懷萍二人基於共同之犯意
，在華南銀行永和分行福和辦事處，由馮懷萍依上訴人之指示書寫如原判決附表所示
之三張借據，在上偽簽連帶保證人告訴人之署押，交由上訴人等情，係依憑上情已據
馮懷萍於第一審證述明確（原判決正本第二頁第十五行），為其主要論據之一。然馮
懷萍於第一審係證稱：上訴人和伊一起去銀行時把借據拿回來再填的，是伊在辦公室
抄，上訴人也在旁邊看，伊是在（台北縣）永和保生路的公司填的（第一審卷第三十
三頁）。原判決所認定之前開事實，與馮懷萍在第一審所證稱之內容不盡相符，尚有
未合。(2)、原判決於事實欄記載：馮懷萍業經法院判處有期徒刑一年，緩刑四年確定
（原判決正本第一頁第十三行）。然馮懷萍一再陳稱：台灣高等法院判決伊偽造文書
，伊已提起上訴等語（八十五年度偵字第二一七○一號卷第五十六頁背面、第六十七
頁背面）。而上情與上訴人是否有為本件犯行，及與馮懷萍間是否有共犯關係，俱有
關係，原判決並未說明經由何項調查及有何證據，足以認定馮懷萍部分已經判決確定
，遽於事實欄中逕為上開記載，尚欠允洽。(三)、審理事實之法院對於被告有利及不利
之證據，應一律注意，詳為調查，綜合全案證據資料，本於經驗法則以定其取捨，並
將取捨證據及得心證之理由於判決內詳為說明。如有應調查之證據未予調查，率行判
決，其判決當然為違背法令。告訴人於偵查中指稱：本件三張借據上伊印文之印章，
係伊於八十二年與上訴人合建房屋時，委託上訴人代刻而置於上訴人處未拿回（八十
五年度偵字第二一七○一號卷第五十八頁）。而上訴人於第一審則辯稱：伊於七十九
年間與告訴人合建時，伊經告訴人同意而代刻之便章，並不是本件約定書（即與華南
銀行之約定書）上之印章，伊當時代告訴人所刻之印章目前在建設公司等語（第一審
卷第五十四頁）。告訴人與上訴人既各執一詞，為明瞭告訴人指述或上訴人辯解何者
屬實，非不可命上訴人等提出代刻之印章及合建契約等相關資料，核對其上告訴人之
印文是否與本件借據上告訴人之印文相同，資為判斷事實真相之依據。原審對上訴人
所辯稱上情未詳予調查釐清，復未敘明上訴人上開所辯如何不足採信之理田，遽行判
決，尚嫌速斷，其審理猶有未盡。上訴意旨指摘原判決不當，尚非全無理由，應認有
撤銷發回更審之原因。
據上論結，應依刑事訴訟法第三百九十七條、第四百零一條，判決如主文。
中      華      民      國     九十     年      一      月      四      日
                              最高法院刑事第四庭
                                  審判長法官  董  明  霈
                                        法官  丁  錦  清
                                        法官  林  茂  雄
                                        法官  王  居  財
                                        法官  張  祺  祥
      右正本證明與原本無異
                                              書  記  官
中      華      民      國     九十     年      一      月     十二     日


司法院資訊處製作；財團法人民間司法改革基金會備份。
